【裁判字號】    94,訴,2140
【裁判日期】    950414
【裁判案由】    確認租賃關係不存在等
【裁判全文】
臺灣高雄地方法院民事判決             94年度訴字第2140號
 原      告  己○○○
 訴訟代理人  蘇吉雄律師
             陳雅娟律師
 被      告  丁○○
 被      告  碩大通訊有限公司
 兼法定代理  甲○○
 人
 上  三   人
 訴訟代理人  林雪娟律師
上列當事人間確認租賃關係不存在等事件，本院於民國95年3 月
31日言詞辯論終結，判決如下：
      主      文
原告之訴及假執行之聲請均駁回。
訴訟費用由原告負擔。
      事實及理由
一、原告起訴原確認被告甲○○、丁○○間之租賃關係不存在，
    及請求甲○○返還無權占有之房地及給付相當租金之不當得
    利，嗣於審理中追加使用人碩大通訊有限公司併返還系爭房
    地及給付相當租金之損害，因請求之基礎事實同一，合於民
    事訴訟法第255條第1項第2款規定，應予准許，先予明。
二、原告主張：原告經本院93年執字第54585 號清償債務事件，
    拍賣取得被告丁○○所有坐落高雄市○○區○○段690 號、
    690-1 號土地及其上門牌高雄市苓雅區○○○ 路89巷16號暨
    建號1785號未保存登記之磚造鐵皮屋頂之全部房地 (如附表
    所示，下稱系爭房地)， 並於94年7 月13日取得不動產權利
    移轉證書，於94年8 月1 日辦理所有權移轉登記；因被告甲○○抗辯就系爭房地有租賃關係，並提供所經營之碩大通訊
    有限公司 (下稱碩大公司)做 為倉庫設備使用，原告否認丁○○、甲○○間租賃關係存在，爰依民事訴訟法第247 條提
    起確認租賃關係不存在之訴；另依民法第767 條規定請求被
    告交還系爭房地及依不當得利、侵權行為之法律關係，請求
    甲○○、碩大通訊有限公司給付相當於租金之損害。並聲明
    ：(一)確認甲○○、丁○○就本院93年執字第54585 號清償債
    務執行事件如附表所示不動產之租賃關係不存在。(二)被告甲○○及碩大通訊有限公司應將附表所示不動產遷讓交還原告
    。(三)被告甲○○及碩大通訊有限公司應自民國94年7 月13日
    起至清償遷讓房屋之日止按月給付原告18,101元。(四)願供擔
    保請准宣告假執行。
三、被告則以：系爭房地確由林昆輝於94年10月2 日出租予甲○○，租期35年，做為碩大公司設備倉庫使用，2 人間之租賃
    關係既成立在89年5 月5 日修正施行前，應適用舊法而有買
    賣不破租賃之適用，該租賃關係對於原告繼續存在，甲○○
    繼續使用系爭房地並非無權占有，原告訴請確認被告間租賃
    關係不存在及給付相當於租金之損害，並無理由。並聲明：
    (一)原告之訴駁回。(二)願供擔保請准宣告免為假執行。
四、本件經協商整理爭點：
    兩造不爭執事項：
  (一)本院93年度執字54585 號執行事件拍賣丁○○所有之系爭房
    地，由原告拍定，並於94年7 月13日取得權利移轉證書。
  (二)系爭房地另曾於91年4 月經本院91年度執字15431 號執行拍
    賣數次，因經特拍程序未能拍定，核發債權憑證結案，91年
    5 月21日查封筆錄記載「債務人丁○○之妻劉秋梅稱本件有
    租予仕集電訊公司」，另甲○○在91年11月5 日具狀聲明異
    議，表示與丁○○間就系爭房地有租賃關係存在。
    兩造爭執事項：
  (一)甲○○與丁○○間就系爭房地之租賃關係是否確實存在？又
    如存在，有無修正前民法第425 條買賣不破租賃關係之適用
    ？原告請求確認甲○○、丁○○間租賃關係不存在，有無理
    由？
  (二)原告請求甲○○及碩大公司遷讓交還前開房地及請求甲○○
    按月給付相當於租金之利益，有無理由？如有理由，租金額
    以若干為適當？
五、就兩造爭執事項，本院判斷意見如下：
  (一)甲○○與丁○○間就系爭房地之租賃關係是否確實存在？又
    如存在，有無修正前民法第425 條買賣不破租賃關係之適用
    ？原告請求確認甲○○、丁○○間租賃關係不存在，有無理
    由？
  (1)證人即83年至86年間任職碩大公司稽核處長之丙○○到庭證
    稱「 (經提示甲○○所提出之租賃合約)我 有印象，是我的
    業務範圍，因為當時上大集團內仕集電訊要在南部找10 個
    據點作為機房，... 只有系爭復興二路89巷12號、16號這2
    間是財務經理先跑來找我商量，說這二間房子要買來作機房
    金額太高，要1 千5 、6 百萬元，後來我才知道丁○○是我
    們公司總經理戊○○的哥哥，我不同意，我直接找董事長甲○○，因為買賣應該用公司名義買受才合理，後來總經理戊○○來找我說因為他哥哥丁○○須要錢，需要9 百多萬週轉
    ，當時我判斷市價不可能達到1 千5 、6 百萬元那公司最後
    是買下12號的房子，至於16號有說要租，但我與財務都不同
    意，因為站在公司立場，既然長期使用就要買斷，後來總經
    理與董事長可能就以個人名義去租跟買，... 」「後來公司
    還是有去設機房，我就知道了 (指何時確定知道總經理與董
    事長以個人名義去買受與承租上開房屋)」 (95 年1 月3日
    言詞辯論筆錄)， 依證人所述，已足認甲○○確因碩大公司
    在84年間機房使用之需，而以個人名義與丁○○就系爭房地
    訂立租賃合約，並於訂約後交碩大公司做為機房使用。
  (2)而被告甲○○與丁○○於84年10月2 日就系爭房地訂租賃合
    約，業經提出房屋買賣暨租賃合約書 (下稱租賃合約)1 紙
    為據，上開租賃合約書雖送鑑定結果，因易受溫度、濕度、
    光照及空氣流通情形等保存條件不定之影嚮而生變化，而未
    能鑑定係何時所為，固有法務部調查局95年2 月10日調科貳
    字第09500056250 號函為參；然經當庭勘驗結果上開租賃合
    約書之紙張並非全新紙張之事實，亦有94年10月28日言詞辯
    論筆錄為憑，又與被告提出之碩大公司關係企業伯員電訊股
    份有限公司在84年3 月間向主管機關交通部申請數位式低功
    率無線電話業務經營許可書之紙張樣式相同，亦有被告94
    年11月14日答辯(四)狀所提之申請書足稽，益證甲○○所辯租
    賃合約係在84年間訂立之詞係屬真實。
  (3)原告雖以證人即丁○○之弟戊○○證稱當時買受與租賃上開
    房地之資金應該都是由公司出資，與證人張德麟所證互有矛
    盾，應可證明上開租賃合約書係事後為向執行法院聲明異議
    所補發等語；惟查，證人張德麟於84年間係擔任碩大公司稽
    核處長，就當時是否以公司資金支付租金之情形應較為清楚
    ，況張德麟亦證稱確以900 餘萬元買受門牌號碼12號房地，
    不知董事長甲○○個人有無支付租金或其他代價，亦與被告
    所辯因當時門牌12號房地市價行情僅約750 萬元，門牌16號
    房地租金約10,000元，故超出之210 萬元本利和做為預扣16
    號房地35年之租金等語大致相符，況距今已逾10年，證人2
    人所述略有出入亦合於常情，並不能因而認定租賃合約書係
    事後所為。至高雄銀行雖函稱丁○○之貸款僅400 餘萬元，
    惟丁○○、甲○○2 人所訂租賃合約書係記載丁○○因須資
    金週轉，並解決高雄銀行等新台幣900 餘萬元之貸款壓力等
    字樣，並未載明丁○○向高雄銀行之貸款即有900 餘萬元，
    是亦不能僅以高雄銀行之來函即認為丁○○、甲○○間之租
    賃合約書並非真實。
  (4)另丁○○之妻劉秋梅於91執字第15431 號執行事件承辦人員
    現場查封系爭房地時，即表明有租予仕集電訊公司之事實，
    而因仕集公司與碩大公司為關係企業，且據證人張德麟之陳
    述系爭房地係供為仕集公司做為機房之用，亦可認為劉秋梅
    誤為出租予仕集公司尚屬合理，非如原告所稱並未出租；至
    事後該事件債權人台灣銀行代理人乙○○雖陳報為債務人自
    住，惟證人乙○○到庭證稱「因為設定抵押時就切結沒有租
    賃，且事後債務人又沒有提出租約給我，我看房子裡面的制
    服又像是他們家自己在賣的衣服，所以我就陳報是自用。」
    (95 年3 月31日言詞辯論筆錄)， 足認乙○○係依據丁○○
    於設定抵押時之切結及系爭房地之現況而向執行法院陳報為
    自用，不能據為認定丁○○、甲○○間就系爭房地之租賃關
    係並不存在；另證人即台灣銀行代理人庚○○亦證稱93年12
    月3 日會同執行人員至系爭房地查封時，房屋內部所擺放均
    為各中小學校制服等語 (同日言詞辯論筆錄)， 縱為真實，
    亦僅甲○○於訂立租賃後是否自行使用系爭房屋之問題，不
    能因而認為丁○○、甲○○間就系爭房地所訂立之租賃合約
    書並非真實。
  (5)按出租人於租賃物交付後，縱將其所有權讓與第三人，其租
    賃契約，對於受讓人仍繼續存在，89年5 月5 日修正實施前
    之民法第425 條定有明文。本件甲○○、丁○○就系爭房地
    之租賃合約書在84年10月2 日所訂立，有租賃合約書可參，
    則其租賃關係既成立在前，且民法債編施行法又無溯及適用
    之規定，依法律不溯及既往原則，自應適用上開修正前民法
    租賃之規定；又依證人張德麟之證述，足認甲○○與丁○○
    於訂立租賃後，確已交付租賃標的即系爭房地供碩大公司放
    置機房等設備之用，而修正前民法既未限制承租人須繼續占
    有中始有買賣不破租賃規定之適用，則系爭房地現是否持續
    由承租人占有中，並不影嚮本件有無上開規定之適用，被告
    所辯系爭房地現況非甲○○或碩大公司占用之詞，即無再予
    審究之必要；又執行法院如為租賃關係存在之不動產拍賣，
    則該租賃關係已成為買賣契約內容之一部，無論應買人投標
    買得或由債權人承受，依繼受取得之法理，租賃關係對應買
    人或承受人當然繼續存在。查丁○○在執行程序中之93年12
    月27日具狀表示與甲○○間就系爭房地自84年10月2 日起訂
    有租賃契約，該事件之債權人台灣銀行雖於94年1 月7 日具
    狀表示租約對債權人無效，惟經執行法院通知應另訴確認之
    後，並未提起確認租賃關係不存在之訴，而由執行法院於拍
    賣公告之拍賣條件中記載「本件建物據第三人甲○○及債務
    人具狀稱自84年10月2 日起承租35年，因之拍定後不點交。
    」之字樣等情，均有93年執字第54585 號卷內書狀及拍賣公
    告等為憑；執行程序自屬有租賃關係存在之不動產拍賣，依
    上開說明，甲○○與丁○○間就系爭房地之租賃關係，對於
    因承受而取得系爭房地所有權之被告，自仍繼續存在，原告
    請求確認甲○○、丁○○間租賃關係不存在，並無理由。
  (二)原告請求甲○○及碩大公司遷讓交還前開房地及請求甲○○
    按月給付相當於租金之利益，有無理由？如有理由，租金額
    以若干為適當？
    甲○○、丁○○間之租賃關係，既可對於原告繼續存在，原
    告訴請確認租賃關係不存在即無理由；其依民法第767 條規
    定請求被告交還系爭房地，及依不當得利、侵權行為之法律
    關係，請求甲○○、碩大通訊有限公司給付相當於租金之損
    害，均無理由。
六、綜上所述，原告依民事訴訟法第247 條提起確認甲○○、丁○○間租賃關係不存在之訴；另依民法第767 條規定請求2
    人交還系爭房地、及依不當得利、侵權行為之法律關係，請
    求甲○○、碩大通訊有限公司自94年7 月13日起至清償遷讓
    房屋之日止按月給付原告18,101元，均無理由，應予駁回。
    又原告之訴既無理由，其假執行之聲請亦失所依附，應併予
    駁回。
七、據上論結：本件原告之訴為無理由，爰依民事訴訟法第78條
    ，判決如主文。
中    華    民    國    95    年    4     月    14    日
                  民事第一庭    法  官  林玉心
以上正本證明與原本無異。
如不服本判決，應於判決送達後20日內向本院提出上訴狀並表明
上訴理由，如於本判決宣示後送達前提起上訴者，應於判決送達
後10日內補提上訴理由書（須附繕本）。
中    華    民    國    95    年    4     月    14    日
                                書記官  陳家宏
附表
┌───┬────────────┬────┬────────┬────────┐
│編號  │ 土地地號               │地  目  │  面    積      │ 權利範圍       │
│      │                        │        │  平方公尺      │                │
├───┼────────────┼────┼────────┼────────┤
│  1   │高雄市○○區○○段690號 │  建    │       54       │   全部         │
├───┼────────────┼────┼────────┼────────┤
│  2   │高雄市○○區○○段690 之│  建    │       12       │   全部         │
│      │1號                     │        │                │                │
├───┼──────┬─────┴┬───┼────────┼────────┤
│編號  │基地坐落    │ 建物門牌   │建號  │ 建物面積       │   權利範圍     │
│      │            │            │      │ 平方公尺       │                │
├───┼──────┼──────┼───┼────────┼────────┤
│  3   │同上地段690 │高雄市復興2 │ 641  │地面層32.1, 第2 │                │
│      │號          │路89巷16號  │      │層30.31,騎樓6.66│    全部        │
│      │            │            │      │,合計69.07      │                │
├───┼──────┼──────┼───┼────────┼────────┤
│      │同上地號    │未保存登記  │ 1785 │地面層11.53,第2 │    全部        │
│  4   │            │            │      │層10.8, 合計    │                │
│      │            │            │      │22.33           │                │
└───┴──────┴──────┴───┴────────┴────────┘


司法院資訊處製作；財團法人民間司法改革基金會備份。
